【裁判字號】    92,訴,966
【裁判日期】    920716
【裁判案由】    違反公司法等
【裁判全文】
臺灣臺北地方法院刑事判決                          九十二年度訴字第九六六號
    公  訴  人  臺灣臺北地方法院檢察署檢察官
    被      告  洪薏婷
         （原名洪娟娟）
                甲○○
    選任辯護人  吳展旭律師
    被      告  丙○○
右列被告因違反公司法等案件，經檢察官提起公訴（九十年度偵續字第四四四號），
本院判決如左：
    主  文
甲○○、洪薏婷、丙○○共同公司負責人，公司應收之股款，股東並未實際繳納，而
以申請文件表明收足，甲○○處罰金新台幣肆萬元，洪薏婷處罰金新台幣陸萬元，丙○○處罰金新台幣伍萬元，如易服勞役，均以新台幣玖佰元即銀元參佰元折算壹日。
洪薏婷緩刑參年，甲○○、丙○○均緩刑貳年。
    事  實
一、甲○○、洪薏婷及丙○○分別為「金山酒業股份有限公司」（下稱金山公司）之
    董事長、董事及監察人，於該公司籌備期間，均實際負責辦理公司設立登記之相
    關事宜，並負有造具申請設立登記所需各項文件及編製財務報表之業務，為從事
    業務之人。詎甲○○、洪薏婷及丙○○基於共同之犯意聯絡，均明知金山公司應
    收股款即登記資本額新台幣（下同）五百萬元，各列名股東並未實際繳納，且該
    公司並未實際召開發起人會議同意訂立該公司章程及召開董事會，竟向人借得同
    額款項於民國八十四年五月三日存入金山公司申請設立臺北市第一信用合作社帳
    戶（戶名：金山酒業股份有限公司籌備處、甲○○、帳號：０八四三八一—０號
    ），且洪薏婷在未得股東羅蓓蒂、黃瓊珠、乙○○、吳其哲之同意，將渠等置於
    其處之印章連同洪薏婷、甲○○、丙○○印章，蓋用在其業務上所作成之金山公
    司章程、發起人會議事錄、董事會議事錄及股東名簿內，虛偽登載股東羅蓓蒂、
    黃瓊珠、乙○○、吳其哲共同參與公司章程訂定、發起人會議及董事會議，並繕
    具股東繳納股款明細表，表明收足各股東繳納股款共計五百萬元，而登載於右揭
    股東名簿內，於同年五月四日，將前述各項文件遞送臺北市政府建設局行使之，
    據以申辦金山公司之設立登記，嗣於同年五月五日，將前開帳戶內之款項提領一
    空，後於同年七月十二日結清該帳戶，足生損害於羅蓓蒂、黃瓊珠、乙○○、吳
    其哲及主管機關對於公司管理之正確性。
二、案經被害人乙○○訴請臺灣臺北地方法院檢察署檢察官偵查起訴。
    理  由
一、右揭犯罪事實，業據被告洪薏婷、甲○○、丙○○於本院審理時坦認不諱（見本
    院九十二年七月四日審理筆錄），核與證人乙○○、羅蓓蒂證述情節相符（見八
    十八年度偵字第一五六五八號卷第三十七頁），並有臺北市第一信用合作社帳戶
    ０八四三八一—０號’帳號交易明細表、金山公司設立登記申請書、章程、八十
    四年五月三日發起人會議事錄、董事會議事錄、股東名簿及股東繳納股款明細表
    各一紙附卷可參，本件事證明確，被告等犯行堪以認定。
二、查被告行為時所施行公司法第九條第三項規定「公司應收之股款，股東並未實際
    繳納，而以申請文件表明收足，或股東雖已繳納而登記後將股款發還股東，或任
    由股東收回者，公司負責人各處五年以下有期徒刑、拘役或科或併科二萬元以下
    罰金。」，於八十六年六月二十五日修正為「公司應收之股款，股東並未實際繳
    納，而以申請文件表明收足，或股東雖已繳納而於登記後將股款發還股東，或任
    由股東收回者，公司負責人各處五年以下有期徒刑、拘役或科或併科新臺幣六萬
    元以下罰金。」，雖僅將原條文所定之罰金刑由以銀元計算之二萬元，修法改為
    以新台幣六萬元計算，其餘法定刑部份未有變更，惟修正前後之法律既有不同，
    應認已屬法律變更。又公司法於九十年十一月十二日再度修正，原公司法第九條
    第三項修正為公司法第九條第一項「公司應收之股款，股東並未實際繳納，而以
    申請文件表明收足，或股東雖已繳納而於登記後將股款發還股東，或任由股東收
    回者，公司負責人各處五年以下有期徒刑、拘役或科或併科新臺幣五十萬元以上
    二百五十萬元以下罰金。」，原有期徒刑暨拘役部分亦未予修正，將罰金額度提
    高為新臺幣五十萬元以上二百五十萬元以下之罰金。是被告行為後，公司法既歷
    經修正，法律規定有所變更，而比較上開修正前後之規定，以八十六年六月二十
    五日修正之公司法第九條第三項規定對被告較為有利，自應依刑法第二條第一項
    但書規定，適用中間時法即八十六年六月二十五日修正公司法第九條第三項規定
    處斷，公訴人認係犯修正後之公司法第九條第一項容有誤會，應由本院更正後予
    以審理。是核被告洪薏婷、甲○○、丙○○所為，均係犯八十六年六月二十五日
    修正之公司法第九條第三項及刑法第二百十六條、第二百十五條之行使業務上登
    載不實之文書罪，被告三人就上開犯行有犯意聯絡及行為分擔，均為共同正犯；
    被告洪薏婷、丙○○雖非金山公司之負責人，惟與金山公司負責人甲○○共同實
    施犯罪，依刑法第三十一條第一項之規定，仍以共犯論。又渠等所犯上開二罪間
    ，有方法結果之牽連關係，應從一重之公司法第九條第三項論處。爰分別審酌金
    山公司上開登記事項均由被告洪薏婷為之、被告丙○○為金山公司業務實際執行
    人、被告甲○○僅為金山公司掛名董事長、及渠等之犯罪動機、目的、犯後態度
    良好等一切情狀，分別量處如主文所示之刑，並諭知易服勞役之折算標準，以示
    懲儆。末查，被告三人前均未曾受有期徒刑以上刑之宣告，有卷附台灣高等法院
    被告全國前案紀錄表可按，因一時失慮誤觸法律，經此起訴審判，當知所警惕，
    信無再犯之虞，本院認前開對渠等宣告之刑均以暫不執行為適當，併分別予以宣
    告如主文所示之緩刑，以啟自新。
據上論斷，應依刑事訴訟法第二百九十九條第一項前段，八十六年六月二十五日修正
之公司法第九條第三項，刑法第十一條前段、第二條第一項但書、第二十八條、第三
十一條第一項、第二百十六條、第二百十五條、第四十二條第二項、第五十五條、第
七十四條第一款，罰金罰鍰提高標準條例第二條，現行法規所定貨幣單位折算新台幣
條例第二條，判決如主文。
本案經檢察官黃玉婷到庭執行職務
中    華    民    國      九十二      年      七      月      十六    日
                                      臺灣臺北地方法院刑事第二庭
                                          法  官  蔡  如  琪
右正本證明與原本無異。
如不服本判決，應於判決送達後十日內，向本院提出上訴狀。
                                          書記官  黃  鈴  容
中    華    民    國      九十二      年      七      月      十六    日
附錄法條：
公司法第九條【舊】第三項
公司應收之股款，股東並未實際繳納，而以申請文件表明收足，或股東雖已繳納而登
記後將股款發還股東，或任由股東收回者，公司負責人各處五年以下有期徒刑、拘役
或科或併科二萬元以下罰金。
中華民國刑法第二百一十五條
 (業務上文書登載不實罪)
從事業務之人，明知為不實之事項，而登載於其業務上作成之文書，足以
生損害於公眾或他人者，處三年以下有期徒刑、拘役或五百元以下罰金。
中華民國刑法第二百一十六條
 (行使偽造變造或登載不實之文書罪)
行使第二百十條至第二百十五條之文書者，依偽造、變造文書或登載不實
事項或使登載不實事項之規定處斷。


司法院資訊處製作；財團法人民間司法改革基金會備份。
